【裁判字號】    99,交聲,2430
【裁判日期】    991005
【裁判案由】    交管條例聲異
【裁判全文】
臺灣板橋地方法院交通事件裁定        99年度交聲字第2430號
原處分機關  交通部公路總局臺北區監理所
異  議  人
即受處分人  甲○○
上列受處分人因違反道路交通管理處罰條例案件，對於交通部公
路總局臺北區監理所民國99年7月26日北監自裁字第裁40-CO0000
000號所為之裁決處分（原舉發案號：臺北縣政府警察局97年7月
13日北縣警交字第CO0000000號）聲明異議，本院裁定如下：
    主  文
原處分撤銷。
甲○○駕駛非屬汽車範圍而行駛於道路上之動力機械，未依規定
領有駕駛執照，處罰鍰新臺幣陸仟元。
    理  由
一、原處分意旨略以：異議人即受處分人甲○○於民國97年5月
    16日上午9時45分許，駕駛堆高機行經臺北縣板橋市○○街
    31巷口，因有「無照駕駛」之違規行為，經臺北縣政府警察
    局海山分局員警掣單舉發，並經原處分機關依道路交通管理
    處罰條例第21條第1項第1款之規定裁處新臺幣1萬2千元罰鍰
    。
二、本件異議意旨略以：異議人於91年7 月18日完成堆高機操作
    人員之訓練，當天只是沒有攜帶堆高機駕照，並非無照駕駛
    云云。
三、按「非屬汽車範圍之動力機械，係指下列各款之一之機械：
    一、不經曳引而能以原動機行駛之工程重機械。... 動力機
    械行駛於道路時，其駕駛人必須領有小型車以上之駕駛執照
    。」道路交通安全規則第83條第1項第1款、第3項分別定有
    明文，是本件係爭之堆高機，應係非屬汽車範圍之「動力機
    械」，則本件受處分人應係「動力機械駕駛人」，而非「汽
    車駕駛人」無疑，合先敘明。次按「非屬汽車範圍而行駛於
    道路上之動力機械，未依規定請領臨時通行證，或其駕駛人
    未依規定領有駕駛執照者，處所有人或駕駛人新臺幣三千元
    以上九千元以下罰鍰，並禁止其行駛。」道路交通管理處罰
    條例第32條第1項亦定有明文。
四、異議人固以前詞置辯。惟查，異議人於本件所駕駛之堆高機
    ，其駕駛人必須領有小型車以上之駕駛執照，已如上述，然
    異議人迄今並未領有任何由公路監理機關製發之車輛駕駛執
    照一節，有本院依職權查詢之公路監理電子閘門查詢結果乙
    紙在卷可憑；至異議人雖提出堆高機操作人員訓練之結業證
    書，然該證書不過為操作堆高機之技術證照，尚不得以此替
    代作為車輛之駕駛執照。依此，足認異議人確有上開違反道
    路交通管理處罰條例第32條第1 項規定之行為，已堪認定，
    所辯尚無足採。
五、次按道路交通管理處罰條例第21條第1 項第1 款固規定汽車
    駕駛人，有未領有駕駛執照駕駛小型車之情形者，處新臺幣
    六千元以上一萬二千元以下罰鍰，並當場禁止其駕駛。然該
    規定所規範之違規前提要件係「汽車駕駛人」，與本件異議
    人即受處分人甲○○係「動力機械駕駛人」交通違規情形不
    合甚明，原處分機關依同條例第21條第1 項第1 款規定裁處
    ，應有誤會。
六、又按違反道路交通管理事件統一裁罰基準及處理細則第11條
    第1項第1款、第2款分別規定「行為人有本條例之情形者，
    應填製舉發違反道路交通管理事件通知單（以下簡稱通知單
    ），並於被通知人欄予以勾記，其通知聯依下列規定辦理：
    一、當場舉發者，應填記駕駛人或行為人姓名、性別、出生
    年月日、地址、身分證統一編號及車主姓名、地址、車牌號
    碼、車輛種類。被查獲之駕駛人或行為人為受處分人時，應
    於填記通知單後將通知聯交付該駕駛人或行為人簽名或蓋章
    收受之；拒絕簽章者，仍應將通知聯交付該駕駛人或行為人
    收受，並記明其事由及交付之時間；拒絕收受者，應告知其
    應到案時間及處所，並記明事由與告知事項，視為已收受。
    二、受處分人非該當場被查獲之駕駛人或行為人，舉發機關
    應另行送達之。... 」。查本件違規時間係97年5 月16 日
    ，而臺北縣政府警察局海山分局交通分隊員警於同年7 月13
    日始掣單舉發，並載明應到案日期為同年7 月28日，嗣因異
    議人拒絕到案收受舉發通知單，經員警於舉發通知單上逕行
    記載「拒簽收、拒絕到案」字樣後，迨異議人並未於到案期
    限內自動繳納罰鍰或案聽候裁決，原處分機關於99年7 月26
    日為本件裁決處分等情，有舉發通知單影本、裁決書各乙紙
    在卷可佐。本件既係於異議人違規行為後近2 月始由員警掣
    單舉發，顯與前開違反道路交通管理事件統一裁罰基準及處
    理細則第11條第1 項第1 款規定適用於由員警當場舉發之駕
    駛人拒絕簽名收受時，可得視為已收受之合法送達態樣未符
    ，舉發單位仍應依同條項第2 款規定將舉發通知單另行送達
    予異議人，始得謂踐行合法之送達程序。是本件舉發通知單
    自難認已生合法送達之效力，則舉發機關對於本件舉發通知
    單之送達程序確有瑕疵，致使異議人喪失於收受本件舉發通
    知單後於法定期限內繳納最低額罰鍰之利益，則原處分機關
    嗣後對異議人裁處最高額之罰鍰裁罰處分，其適用法律已有
    瑕疵，即難認為適法。
七、從而，本件裁決處分所適用之處罰法條既有違誤，且送達舉
    發通知單之程序亦有可議，原處分容有未洽，異議人之異議
    雖無理由，原處分仍應予撤銷，並由本院自為裁定如主文第
    2項所示，以資適法。
據上論斷，應依道路交通管理處罰條例第87條第2項，道路交通
案件處理辦法第20條，裁定如主文。
中    華    民    國    99    年    10    月    5     日
                  交通法庭  法  官  王偉光
以上正本證明與原本無異
如不服本裁定應於送達後5日內向本院提出抗告狀
                            書記官  阮旭家
中    華    民    國    99    年    10    月    5     日

司法院資訊處製作；財團法人民間司法改革基金會備份。
